【裁判字號】    98,婚,419
【裁判日期】    981118
【裁判案由】    離婚
【裁判全文】
臺灣臺南地方法院民事判決               98年度婚字第419號
原      告  乙○○
訴訟代理人  何冠慧律師
被      告  甲○○
訴訟代理人  王燕玲律師
上列當事人間請求離婚事件，經本院於民國98年11月4日言詞辯
論終結，判決如下：
    主      文
准原告與被告離婚。
訴訟費用新臺幣仟元由被告負擔。
    事實及理由
一、本件原告起訴主張：
  （一）兩造於民國92年1月4日結婚，婚後夫妻感情初尚融洽，
        由於被告堅持不生兒育女，經多方協調，仍無法說服被
        告生育，原告認為家中若無小孩，家庭就不能完整，因
        此造成原告相當大之精神壓力。原告與被告結婚7年，
        雙方皆已步入中年，若再不生育，將來恐怕越難有小孩
        ，為此雙方感情漸行漸遠，由濃轉淡，互不信任，已無
        夫妻相處之基礎。
  （二）又婚後只要原告未答應被告所求，被告即會以摔原告眼
        鏡、將鑰匙藏起來、不讓原告睡覺、用手捏原告等方式
        ，使原告於工作之餘無法休息，被告又經常以「沒有用
        」等言語羞辱原告，更曾因細故報復原告妹妹，使原告
        在家中左右為難，此外原告與男性友人撥打電話、往來
        、相約，亦遭被告限制，被告完全不顧慮原告感受。按
        民法第1052條第1項第3款所稱夫妻之一方受他方不堪同
        居之虐待，應就具體事件，衡量夫妻之一方受他方虐待
        所受侵害之嚴重性，斟酌當事人之教育程度、社會地位
        及其他情事，是否已危及婚姻關係之維繫以為斷，若受
        他方虐待已逾越夫妻通常所能忍受之程度，而有侵害人
        格尊嚴與人身安全者，即不得謂非受不堪同居之虐持（
        釋字第372號、最高法院87年台上字2474判決參照）。
        本件被告長期以來對原告精神暴力相向，依前揭實務見
        解，被告行為已危及婚姻關係之維繫，逾越原告通常所
        能忍受之程度，構成不堪同居之虐待（最高法院69年度
        台上字第2748號判例、最高法院76年度台上字第605號
        判例參照），原告爰依民法第1052條第1項第3款之規定
        訴請離婚。
  （三）另兩造感情長期不睦，乃因被告相當看重金錢，被告初
        以為使其有安全感，要求以其名義置產，後因被告懷孕
        ，兩造都是第一次當父母，期間因子宮出血，胎兒死產
        ，被告卻認為全部責任應由原告負責，而要求原告支付
        新臺幣（下同）1000萬元賠償金，如此經常以此為由咄
        咄逼人，爭吵不斷。原告曾於94年8月29日因無法忍受
        答應前揭條件賠償1000萬元外，另應負擔600萬元房屋
        貸款，而簽立證一之離婚協議書，後因被告不願前往戶
        政事務所登記而作罷，可見兩造感情於當時已有破綻。
        嗣後，被告於98年4月又提出對原告極為不利條件，要
        求原告簽立同意書，原告不從，被告又不斷滋擾原告，
        使原告痛苦莫名，此外，兩造於92年1月4日結婚，迄今
        已結婚7年餘，被告前次懷孕，因被告子宮有異出血導
        致胎兒死亡，被告卻認為全部責任應由原告負責，除要
        求原告支付高額賠償，並且書立前揭字據，此足證兩造
        已無情感，亦無信任基礎，且幾經溝通，被告堅持不生
        育子女，完全不顧兩造已漸步入中年，原告經濟已穩定
        ，求子心切等心情，且兩造亦因此長期無性行為，是本
        件亦應具有第1052條第2項所指「其他重大事由」，一
        般人處在原告情形下，皆難以維持婚姻之情形，准判決
        離婚。
  （四）原告併依民法第1052條第1項第8款訴請離婚。
  （五）爰聲明如主文所示。
二、被告則以：
  （一）原告起訴主張被告拒絕生小孩、自婚後伊即遭受被告同
        居之虐待、雙方長期感情不睦、被告有重大不治之精神
        病等情，請求離婚云云，實讓被告深感莫名，應僅係為
        提出本件離婚訴訟而捏辭。
  （二）兩造於認識交往後，感情濃烈，嗣發現被告懷孕後，雙
        方欣喜不已，即於92年1月4日結婚，婚後感情亦非常融
        洽，準備迎接新生命的到來。惟於被告懷孕約5個月時
        ，竟不幸流產，被告極為傷心。若被告有原告指稱拒絕
        生兒育女一節，則何會與原告先有後婚？又被告於98年
        8月26日甫開刀切除卵巢腫瘤，醫師建議尚須調養約半
        年，應即較為容易懷孕，被告亦努力鍛鍊身體，希望儘
        速讓身體復原，可以懷孕，若僅以被告尚未懷孕即認雙
        方有難以維持婚姻之重大事由，對被告誠屬不公。
  （三）又原告指稱婚後只要原告未答應被告所求，被告即會以
        摔原告眼鏡、將鑰匙藏起來、不讓原告睡覺、用手捏原
        告等方式，使原告無法休息，且原告與男性友人撥打電
        話、往來亦遭被告限制，不顧原告感受，致原告受有不
        堪同居之虐待云云，顯屬無稽。查兩造婚後，平日原告
        如常工作上班，被告為家庭主婦，負責料理家務，放假
        時間則除家庭聚會外，兩造亦時常相偕出遊，除四處品
        嚐美食、參加社區和奇美登山社爬山活動、荖農溪泛舟
        、白河賞蓮等等，不勝其數，國外亦有92年泰國5日遊
        、93年11月英國5日遊、96年12月日本北海道5日遊等，
        且原告主掌家中經濟大權、身強力壯，若被告有原告所
        指上情，原告何可能任由被告虐待，還出錢與被告愉快
        出遊、遍嚐美食？又兩造並非整天都處在一起，原告每
        日有上下班時間，若原告欲與男性友人連絡，被告如何
        限制？足證原告指稱有受不堪同居虐持云云，並非實在
        。
  （四）復按被告確曾於94年8月29日與原告簽立離婚協議書，
        係由原告提出，然並非兩造之婚姻已經破裂，而係因原
        告所面臨之家庭壓力，被告無奈才會簽字，惟簽字後被
        告隨即因不捨而不願離婚。若係如原告所指原因，則被
        告目的已達，為何還會不願前往戶政事務所辦理登記？
        而兩造雖簽署上開離婚協議書，但未續辦理離婚登記，
        且感情、生活如常，亦無任一方再行提起辦理離婚登記
        事宜，仍相偕出遊、四處品嚐美食、生日買蛋糕慶生、
        去KTV唱歌、看電影海角七號、一起玩網路遊戲楓之谷
        等，無感情破裂之情。又兩造原住在婆家，惟因壓力甚
        大，故於96年7月搬出婆家，共同居住在自有之現住所
        「臺南市○區○○路61號」，直至98年7月22日原告一
        人自行搬回婆家居住。原告離家前，兩造間仍互動親密
        ，原告提起本件訴訟後，兩造還一起去收房租、逛夜市
        ，甚且原告離家當日，還主動問被告有沒有吃飯，帶被
        告一起去吃日式烤肉等，足證兩造並無感情破裂、難以
        維持婚姻等情，被告亦無重大難以治療之精神病。被告
        相信原告亦係因無法抗拒之壓力始會提起本件訴訟。
  （五）綜上，被告並無原告所指各情，原告請求離婚，洵屬無
        據，爰聲明駁回原告之訴。
三、得心證之理由：
  （一）按婚姻乃一男一女之兩性結合，以組織家庭，共同生活
        為目的。故有足以破壞共同生活或難以維持共同生活之
        情事發生，允宜許其離婚以消滅婚姻關係。74年6月3日
        修正公布之民法親屬編，就裁判離婚之原因，為應實際
        需要，參考各國立法例，增設民法第1052條第2項，明
        定有同條第1項以外重大事由，難以維持婚姻者，亦得
        請求離婚。是對於家庭生活之美滿幸福，有妨礙之情形
        ，即得認其與此之所謂難以維持婚姻之重大事由相當，
        最高法院79年度台上字第1040號裁判可資參照。又民法
        親屬編於74年修正後，於第1052條增列第2項離婚事由
        之概括規定，其目的在使夫妻請求裁判離婚之事由較富
        彈性。是夫妻間發生足使婚姻難以維持之重大事由者，
        雖不符合該條第1項所列各款情形，亦無不准依該法條
        第2項訴請離婚之理。最高法院86年度第2次民事庭會議
        決議亦可參照。又按夫妻均有民法第1052條第1項所定
        情形之一時，雙方各得向法院請求離婚，不能以請求之
        一方亦有判決離婚原因，即謂其不得訴請離婚；同條第
        2項但書規定難以維持婚姻之重大事由應由夫妻之一方
        負責者，僅他方得請求離婚，係為公允而設，故難以維
        持婚姻之重大事由，夫妻雙方均須負責時，應比較衡量
        雙方之有責程度，僅責任較輕之一方，得向責任較重之
        他方請求離婚，有責程度相同時，雙方均得請求離婚，
        始符公平，最高法院90年台上字第2215號裁判亦可資參
        照。
     1、經查，原告主張兩造於92年1月4日結婚之事實，為被告
        所不爭執，並有原告所提戶籍謄本在卷可稽，堪信為真
        實。
     2、惟原告主張兩造婚後，只要原告未答應被告所求，被告
        即會以摔原告眼鏡、將鑰匙藏起來、不讓原告睡覺、用
        手捏原告等方式，使原告於工作之餘無法休息云云，已
        為被告所否認，原告既未另舉證以實其說，則其此部分
        之主張，即難憑採。另原告主張被告經常以「沒有用」
        等言語羞辱原告，並限制原告與男性友人撥打電話、往
        來、相約等情，固經證人即原告母親黃惠美到庭證稱：
        「兩造結婚後和我們同住，兩造剛結婚時被告行為舉止
        就很奇怪，被告和我們家人很少接觸，我洗衣服的時候
        經常聽到兩造在大門外爭吵，我聽到被告罵原告很沒有
        用，沒有護著被告，都聽原告家人的話，被告一回家就
        躲在樓上…原告跟我說被告要他搬出去住，和我們同住
        壓力大，要搬出去才會懷孕，我們就借錢給原告買房子
        ，兩造搬出去約有兩年了，兩造是一起搬出去…原告從
        今年5、6月時搬回來和我們同住，原告說他想生小孩被
        告不願意。兩造搬出去之前我有偷看兩造的房間，發現
        床上放滿零食，被告懷疑我女兒到她房間灑糖，被告就
        到我女兒房間抹果糖，我質問被告，被告都不敢說話」
        等語（參本院98年11月4日言詞辯論筆錄），及證人莊
        明益到庭證述：「平常我和原告會聊天或聚會，六年前
        ，我和家人到原告家聊天，聊到晚上七點多，我聽到被
        告跟原告說該吃飯了，我也知道意思，我就帶家人回去
        ，我回到家，原告打電話給我說要我以後不要和他聯絡
        及到他家找他，原告說是被告要他打的電話，我有聽到
        被告在電話旁催促原告不要再說了，原告有跟我說被告
        餓太久，肚子不舒服，原告說是受到被告要求和我斷交
        ，之後我就沒有再主動聯絡原告，原告也沒有跟我聯絡
        」等語（參同上筆錄）；惟查，證人黃惠美所述，乃2
        年以前兩造尚與證人同住期間之事，且依其證詞，原告
        家人與被告間已因生活細節而不睦，兩造並因此發生爭
        執，然嗣後原告既同意與被告一同搬出，在外居住，則
        在兩造未搬出前，縱或被告認原告未袒護被告，而在爭
        執中對原告有所指摘，亦難逕認原告係受有被告不堪同
        居之虐待；另觀諸證人莊明益之證詞，被告是否禁止原
        告與證人莊明益之往來，均係自原告處聽聞而來，證人
        並未在場親眼見聞被告有此行為，自難憑其證詞逕為有
        利於原告之認定，原告復未就其受有被告不堪同居之虐
        待一節另舉證證明，則其依民法第1052條第1項第3款訴
        請離婚，為無理由。
     3、又原告主張被告有重大不治之精神病云云，經本院函詢
        國立成功大學醫學院附設醫院結果，無法判別被告有無
        重大不治之精神病一節，亦有該院98年10月6日成附醫
        精神字第0980018381號函檢送之摘錄表附卷可稽，則原
        告依民法第1052條第1項第8款訴請離婚，亦無理由。
     4、惟依上開事證，兩造婚後與原告家人同住期間，已因細
        故時生爭執，被告復自承因住居婆家，壓力甚大，而於
        96年7月與原告搬出婆家等語可按，而原告主張被告因
        婚後流產而要求原告支付被告1000萬元賠償金，兩造並
        曾於94年8月29日簽立離婚協議書，嗣後雖未辦理離婚
        登記，惟兩造搬出原告父母住處，在外居住後，98年4
        月間，被告又提出同意書，除要求原告給付上開賠償金
        外，並提出原告應將其名下土地無條件移轉登記予被告
        等要求，原告因不願簽立，而於98年7月間搬回其父母
        住處等情，亦據其提出被告不爭執真正之離婚協議書及
        同意書在卷可佐，被告並自承上開同意書確係其提出等
        語在卷可按，堪認兩造長期以來，就被告流產之事仍有
        所爭執，感情已生破綻，被告並一再要求原告支付賠償
        金，甚至移轉土地予被告，致動搖兩造感情基礎，而兩
        造分居期間，雙方又無法取得彼此之諒解，堪認兩造婚
        姻之誠摯、互相扶持基礎已嚴重動搖或流失殆盡，而有
        足以破壞共同生活或難以維持共同生活之情事發生，且
        此事由，係肇因於兩造婚姻長期失和，應由夫妻雙方即
        兩造共同負責，渠等之有責程度尚屬相同，是以，原告
        依民法第1052條第2項訴請離婚，應予准許。
  （二）本件判決基礎已臻明確，兩造其餘攻擊防禦方法及舉證
        ，於判決結果無影響，毋庸一一論列，附此敘明。
四、訴訟費用負擔之依據：民事訴訟法第78條、第87條第1項。
中    華    民    國    98    年    11    月    18    日
                  家事法庭法  官  林育幟
以上為正本係照原本作成
如對本判決上訴，須於收受判決正本後20日內提出上訴狀。
中    華    民    國    98    年    11    月    18    日
                          書記官  陳世明


司法院資訊處製作；財團法人民間司法改革基金會備份。
